【裁判字號】    92,訴,5
【裁判日期】    920509
【裁判案由】    申請閱覽卷宗
【裁判全文】
高雄高等行政法院判決                                  九十二年度訴字第五號
    原      告  甲○○
    被      告  國立中正大學
    代  表  人  乙○○  校長
    訴訟代理人  丙○○  律師
右當事人間因申請閱覽卷宗事件，提起行政訴訟。本院判決如左：
    主  文
原告之訴駁回。
訴訟費用由原告負擔。
    事  實
甲、事實概要：
    緣原告之教授升等案經被告民國（下同）九十一年十月八日第二一一次教師評審
    委員會（以下簡稱第二一一次教評會）審查通過，惟其審查結果經被告校長批核
    交付校教師評議委員會復議；又因原告執行律師業務違反兼職規定事件，經被告
    以九十一年九月十六日（九一）中正人字第○九一○八七六二號函移請被告所屬
    法律系審議後，提請三級教師評審委員會作適法之處置。原告為瞭解內情，遂先
    後於同年十一月一日及十二月十三日向被告申請：（一）閱覽原告升等案（含第
    二一一次教評會議資料）全部相關卷宗及校長退回復議之理由。（二）複印原告
    兼職案全部相關資料。雖經被告先後提供所屬法學院所送之升等資料及第二一一
    次教評會提案二相關資料、紀錄及校長交復議理由及被告兼職案等「得閱覽」資
    料供原告閱覽，惟原告認為被告拒絕其申請閱覽複印全部資料，遂提起本件行政
    訴訟。
乙、兩造聲明：
一、原告聲明求為判決：被告應將被告九十一年十月二十九日（九一）中正人字第○
    九一一○三七七號書函將原告業已通過校教評會之升等案提交復議及被告九十一
    年九月十六日（九一）中正人字第○九一○八七六二號書函將原告提解聘懲戒（
    嗣於九十一年十二月二十三日法學院院教評會解聘）及包含第二一一次教評會議
    程及其他全部相關資料提出供原告複印。
二、被告聲明求為判決：原告之訴駁回。
丙、兩造之主張：
一、原告主張之理由：
（一）被告以九十一年十月二十九日（九一）中正人字第○九一一○三七七號書函將
      原告業已通過校教評會之教授升等案提交復議，及以九十一年九月十六日（九
      一）中正人字第○九一○八七六二號書函將原告提解聘懲戒，被告拒絕原告升
      等並於九十一年十二月二十三日法學院院教評會將原告解聘，爰依行政程序法
      第四十六條之規定，請求被告將校教評會第二一一次議程及其他全部相關資料
      提出供原告複印，俾於行政程序中保障原告之權利。
（二）原告加入律師公會，對外提供法律服務，已經被告依國立中正大學對外提供專
      業服務辦法於八十九年十二月十九日及同年十二月二十日核准，並經列入於被
      告對外專業技術服務項目一覽表，登載於對外網站，有收費者則均繳交學校，
      收據並蓋有校長乙○○之印鑑及國立中正大學中小企業創新育成中心之印章。
      原告完全依照學校規定參加對外專業技術服務團隊，且被告亦將收入入帳，卻
      反誣原告非法經營律師業務，全然與事實不符。
（三）原告與羅校長正涉訟中，且並以教師會法律顧問身份無償協助老師與學校訴訟
      ，校長不但未迴避，並將原告依法對外提供之專業技術服務誤解為非法兼職律
      師，並以此為由，將原告已經校教評會通過之升等案退回復議，並以相同理由
      ，提案將原告送院教評會解聘，雖本校教師申訴評議委員會已決議法學院解聘
      之審議違法，卻仍送校教評會審議解聘案。
（四）被告利用職權非法向全國各法院、機關調閱資料，致原告名譽權、工作權均受
      損；且雖提供部分相關資料，但重要資料仍未提供，如校教評會第二一一次會
      議議程、九十一年五月二十一日（九一）律聯字第九一一一○四號函、九十一
      年七月二十二日（九一）律聯字第九一一四七號函等。
（五）原告就教授升等復議案已向教育部提起訴願，就解聘案則尚未提起訴願，惟不
      論是否已提起訴願，均得因申請閱覽卷宗而獨立提起行政訴訟法第八條給付之
      訴。
二、被告答辯之理由：
（一）被告第二一一次校教評會審議原告升等案並經校長依教師評審委員會組織規程
      第八條第二項批示交付復議一事，經原告於九十一年十一月一日提出「聲請卷
      宗抄錄閱覽狀」，其「要求閱覽本人升等案之全部相關卷宗包括第二一一次教
      師評審會議關於本人升等案部分及校長退回復議之理由」，被告已依原告所請
      ，提供原告閱覽「法學院所送之升等資料及第二一一次教評會有關其升等之提
      案相關資料、紀錄及校長交付復議之理由」，並以被告九十一年十一月五日（
      九一）中正人字第○九一一○七九○號函通知其得閱覽在案；原告於接獲前函
      後，即前往被告之人事室進行閱覽。
（二）被告九十一年九月十六日（九一）中正人字第○九一○八七六二號書函內容為
      「請法律學系就游副教授兼職情節覈實審議後，提請三級教師評審委員會作適
      法上之處置，並於文到二個月內將審議結果送請法學院教師評審委員會審議」
      ，係將其「違法兼職」案送請法律學系作適法上之處置。茲原告起訴之聲明引
      據前揭書函指陳「將本人提解聘懲戒」一節，洵屬誤會，其請求閱覽卷宗，即
      無異就不存在之事實，命被告提供閱覽相同。另有關原告申請複印兼職案相關
      資料一事，係原告於九十一年十二月十三日向被告之法學院提出申請，因原告
      兼職案調查過程係由被告之人事室主政，且全案完整過程之相關資料均置於人
      事室，且經九十一年十二月十六日法學院第四次院教評會第三次延會會議決議
      ，將原告申請案轉送人事室依規定辦理；而被告人事室審酌兼職案調查處理相
      關資料後，已於九十二年一月二十一日以（九二）中正人字第○九二○○○○
      七○一號函通知原告至人事室閱覽或複印相關資料；原告業於九十二年一月二
      十四日至被告人事室閱覽、複印完竣。故被告就有關交付復議、兼職案均已依
      行政程序法第四十六條規定提供原告閱覽、複印。
（三）原告兼職案經提本校法學院第四次院教評會，分別歷經三次延會，其決議內容
      均未提及「解聘」一事，且法學院教評會第四次會議第一、二次延會之決議資
      料，本校法學院於檢送院教評會第四次會議第三次延會之開會通知單時即一併
      轉交原告，另法學院教評會第四次會議第三次延會之會議決議資料，業以書面
      轉知原告在案。至法學院九十一年十二月二十三日第五次院教評會，因會議紀
      錄仍由委員進行確認中，尚未定案，因此，無從提供相關決議及資料。
（四）教師工作與生活受有法律保障，其停聘或不續聘以有法定事由為限，且須遵守
      法定之程序，教師法第十四條定有明文，且就此規定，教育部自八十七年八月
      六日已以台（八七）人（二）字第八七○七八三八三號函通知部屬學校及私立
      大專院校在案，在此函文已定有作業流程。依此作業流程，教師縱有該條所規
      定之違法事由，且經由校評會決議，仍須於決議後十日內呈報教育部，同時以
      書面附理由通知當事人，在教育部未核准前，其停職或不續聘尚不生效。就原
      告之現況，被告法學院雖已於九十一年十二月二十三日第五次院教評會決議解
      聘，惟校教評會尚未做出決議。綜上所述，本校並未解聘原告，更無拒絕提供
      相關資料供原告閱覽、複印之情事，殊屬明確。
    理  由
一、按「原告之訴，依其所訴之事實，在法律上顯無理由者，行政法院得不經言詞辯
    論，逕以判決駁回之。」為行政訴訟法第一百零七條第三項所明定。次按「當事
    人或利害關係人得向行政機關申請閱覽、抄寫、複印或攝影有關資料或卷宗。‧
    ‧‧」固為行政程序法第四十六條第一項所明定。惟為謀行政效率，避免因當事
    人或利害關係人動輒對行政機關之行政程序行為聲明不服，而影響行政程序之進
    行，並減輕行政機關與法院之負擔，故行政程序法第一百七十四條規定：「當事
    人或利害關係人不服行政機關於行政程序中所為之決定或處置，僅得於對實體決
    定聲明不服時一併聲明之。但行政機關之決定或處置得強制執行或本法或其他法
    規另有規定者，不在此限。」準此，行政機關所為之各種程序行為（例如請求調
    查證據之拒絕．．．閱覽卷宗之拒絕），當事人如有不服，固應有法律救濟之途
    徑，惟在法律政策上，基於避免行政程序因程序行為之爭訟而延誤；或因本案決
    定是否受程序違反之影響，尚未可知，對程序決定隨同實體決定請求救濟，符合
    程序經濟之法律救濟利益；以及為預防對程序行為與本案決定，併行二個救濟程
    序，乃至發生不能調和或矛盾之歧異，故對程序決定原則上僅能隨同實體決定請
    求法律救濟（參照陳敏先生著行政法總論，第三版，頁七七八；吳庚先生著行政
    爭訟法論，頁九一，註五一）。是申請抄閱卷宗如係行政處分之程序中所發生，
    原則上當事人、利害關係人僅得於對本案決定不服時一併聲明（陳清秀先生著行
    政訴訟法，九十年二月第二版，頁一三六參考）。
二、原告提起本件訴訟係以：其業經第二一一次校評會會議通過教授升等，惟被告校
    長乙○○竟將該升等案退回校教評會復議；以及原告因執行律師業務兼職案，經
    被告以九十一年九月十六日（九一）中正人字第○九一○八七六二號函移請被告
    所屬法律系審議後，提請三級教師評審委員會作適法之處置，原告為瞭解內情，
    向被告申請閱覽全部相關卷宗，惟被告僅提供部分資料，但重要資料仍拒絕提供
    ，有損原告權益等語，為其論據。惟查，原告於九十一年十一月一日就其九十一
    學年度教授升等案，向被告人事室提出「聲請卷宗抄錄閱覽狀」，被告依原告所
    請，提供原告閱覽「法學院所送之升等資料及第二一一次教評會有關其升等之提
    案相關資料、紀錄及校長交付復議之理由」，並以九十一年十一月五日（九一）
    中正人字第○九一一○七九○號函通知原告閱覽。嗣原告因執行律師業務兼職案
    ，於同年十二月十三日復向被告法學院教評會提出「聲請複印本人兼職案全部相
    關調查資料狀」，因兼職案調查過程係由被告所屬人事室辦理且全案完整過程之
    相關資料均置於人事室，故經被告法學院九十一年十二月十六日第四次院教評會
    第三次延會會議決議，將原告申請案轉送人事室依規定辦理；被告之人事室遂於
    九十二年一月二十一日以（九二）中正人字第○九二○○○○七○一號函通知原
    告至人事室閱覽或複印相關資料，有前開各相關書函附卷可稽，自堪認定。況且
    被告係於九十一年十二月二十三日始經法學院院教評會決議解聘，此為原告所自
    陳，而被告九十一年九月十六日（九一）中正人字第○九一○八七六二號函係就
    原告兼職律師事件移請被告所屬法律系審議後，提請三級教師評審委員會作適法
    之處置，已如前述，此時並無有關解聘原告之情事存在，故而原告於九十一年十
    二月十三日向被告申請抄閱者也僅為有關其兼職案之相關資料而已，此時被告當
    無可能提供有關原告解聘案資料之可能，此觀卷附原告「申請複印本人兼職案全
    部相關調查資料狀」及被告九十二年一月二十一日（九二）中正人字第○九二○
    ○○○七○一號函自明，故原告就有關解聘事件既未曾向被告聲請抄閱卷宗，可
    知被告對此亦無准駁可言，原告主張被告拒絕其抄閱「解聘案」之相關資料，顯
    有誤解。
三、再者，申請閱覽卷宗之准駁係屬程序行為，除有（一）申請人無本案之繫屬，但
    相關資料存於他機關之卷宗而向他機關申請抄閱，對該他機關而言，便是孤立之
    申請。（二）程序行為得強制執行者。（三）利害關係人非本案實體決定之當事
    人無從一併聲明不服或事後聲明不服已毫無實益之情形。第一種情形，聲請人應
    可提起孤立的一般給付訴訟；第三種情形，利害關係人為防護其權益，應可依行
    政訴訟法第八條第一項提起預防性不作為之訴。至於在通常情形，原則上當事人
    或利害關係人僅得對於本案實體決定時一併聲明不服（吳庚先生著行政法之理論
    與實務，第七版，頁五二七）。經查，本件關於原告教授升等案部分，雖經原告
    就其遭校長退回復議部分提起訴願，惟其教授升等與否尚待校教評會審議故仍未
    確定；至有關因原告兼職洐生之解聘案部分，雖經被告九十一年十二月二十三日
    法學院院教評會提議解聘，惟尚須經校教評會審議，其審議結果尤須送請教育部
    同意，故被告並無對原告作出解聘處分等情，業據兩造陳明在卷，核其情形，均
    無前述程序行為例外可提一般給付訴訟之情況，揆諸首揭說明，原告之升等案及
    解聘案尚未作成終局之不予升等或解聘處分，其程序尚在進行中，故為避免行政
    程序因程序行為之爭訟而延誤，或因本案決定是否受程序違反之影響，尚未可知
    ，並為預防對程序行為與本案決定，併行二個救濟程序，乃至發生不能調和或矛
    盾之歧異，是原告對本件閱覽卷宗之程序決定，基於法律救濟之一體性，原則上
    僅能對本案實體決定不服時，於訴願程序或行政訴訟程序中一併指摘不准利用卷
    宗資料構成處分之瑕疵，而無對之單獨提起行政救濟之法令依據。
四、綜上所述，本件原告申請閱覽之卷宗既係關於原告升等及因兼職暨因而洐生之解
    聘案之前置作業程序所發生，依行政程序法第一百七十四條本文規定，原告既不
    得對其單獨聲明不服而起訴請求，又無同條但書所規定之例外情形，尚無對之單
    獨提起行政救濟之請求權存在。是原告本件請求，依其所述之事實，在法律上顯
    無理由，爰不經言詞辯論，逕以判決駁回之。又兩造其餘攻擊防禦方法，核與本
    件判決結果無影響，本院即無再予論述之必要，附此敘明。
五、據上論結，本件原告之訴為顯無理由，依行政訴訟法第一百零七條第三項、第九
    十八條第三項前段，判決如主文。
中      華      民      國    九十二    年      五      月      九      日
                              高雄高等行政法院第一庭
                                          審判長法官    陳光秀
                                          法      官    楊惠欽
                                          法      官    簡慧娟
右為正本係照原本作成。
如不服本判決，應於判決送達後二十日內向本院提出上訴書狀，其未表明上訴理由者
，應於提起上訴後二十日內向本院提出上訴理由書（須按對造人數附繕本）；如於本
判決宣示或公告後送達前提起上訴者，應於判決送達後二十日內補提上訴理由書（須
附繕本）。未表明上訴理由者，逕以裁定駁回。
提起上訴應預繳送達用雙掛號郵票七份（每份三十四元）。
中      華      民      國    九十二    年      五      月      九      日
                                          法院書記官    楊曜嘉


司法院資訊處製作；財團法人民間司法改革基金會備份。
